【裁判字號】    97,上訴,5484
【裁判日期】    980317
【裁判案由】    偽造文書等
【裁判全文】
臺灣高等法院刑事判決                97年度上訴字第5484號
上  訴  人  臺灣臺北地方法院檢察署檢察官
被      告  甲○○
選任辯護人  黃淑芬  律師
上列上訴人因被告偽造文書案件，不服臺灣臺北地方法院96年度
訴字第1778號，中華民國97年10月30日第一審判決（起訴案號：
臺灣臺北地方法院檢察署95年度偵緝字第2849號、96年度偵緝字
第2215號），提起上訴，本院判決如下：
    主  文
上訴駁回。
    理  由
一、公訴意旨略以被告甲○○與何月芬（由原審通緝中）係夫妻
    ，於民國91年7月15日，召集友人許小慧、乙○○、丙○○
    等人，參加以其2人名義為會首之互助會（下稱上開互助會
    ），會員連同會首共計31會，會期自91年7月15日起至94年1
    月15日止，約定會金為新台幣（下同）3萬元，採內標制，
    底標為3,000元，於每月15日在何月芬經營之服飾店即台北
    市○○區○○街12號投標。詎2人明知已無資力，竟共同基
    於意圖為自己不法所有及偽造文書之概括犯意，於92年3月
    間，於互助會開標而有會員參與競標時，利用當場競標者均
    不認識之機會，偽造書寫有虛列之互助會會員「郭少玲」姓
    名、願出標金5,000元之標單，而參與競標並得標，再以此
    為由向所有活會會員收取該月份之活會會金，使各活會會員
    均陷於錯誤而如數交付會金；繼於93年8月間，未經許小慧
    之同意，即偽造書寫有「許小慧」姓名、願出標金5,300元
    之標單，而參與競標並得標，亦使各活會會員陷於錯誤而如
    數交付該月份之活會會金，均足以生損害於郭少玲、許小慧
    。嗣於93年9月間，何月芬因交付予乙○○、丙○○之支票
    無法兌現，乙○○、丙○○與其他活會會員聯繫後，始知上
    情，因認甲○○涉犯刑法第216條、第210條、第220條之行
    使偽造準私文書罪及同法第339條第1項之詐欺取財罪嫌等語
    。檢察官認被告甲○○涉有上開罪嫌，無非係以告訴人乙○○、丙○○之指訴，證人郭少玲、許小慧、林鶯鶯之證述，
    及告訴人乙○○、丙○○提出之互助會名單、告訴人匯款之
    匯款資料26紙為主要論據。
二、按犯罪事實應依證據認定之，無證據不得認定其犯罪事實；
    又不能證明被告犯罪者，即應諭知無罪之判決，刑事訴訟法
    第154條第2項、第301條第1項分別定有明文。再按事實之認
    定，應憑證據，如未能發現相當證據，或證據不足以證明，
    自不能以推測或擬制之方法，為裁判基礎；苟積極證據不足
    為不利於被告事實之認定時，即應為有利於被告之認定；又
    認定犯罪事實所憑之證據，雖不以直接證據為限，間接證據
    亦包括在內，然而無論直接證據或間接證據，其為訴訟上之
    證明，須於通常一般之人均不致有所懷疑，而得確信其為真
    實之程度者，始得據為有罪之認定，倘其證明尚未達到此一
    程度，而有合理之懷疑存在而無從使事實審法院得有罪之確
    信時，即應由法院為諭知被告無罪之判決，最高法院40年臺
    上字第86號、30年上字第816號、76年度臺上字第4986號判
    例足資參照。次按檢察官就被告犯罪事實，應負舉證責任，
    並指出證明之方法，刑事訴訟法第161條第1項定有明文。因
    此，檢察官對於起訴之犯罪事實，應負提出證據及說服之實
    質舉證責任。倘其所提出之證據，不足為被告有罪之積極證
    明，或其闡明之證明方法，無從說服法官以形成被告有罪之
    心證，基於無罪推定之原則，自應為被告無罪判決之諭知，
    有最高法院92年度台上字第128號判決可參。本件訊據被告
    甲○○否認有公訴人所指之犯行，辯稱伊固有將上開帳戶交
    予何月芬使用，然對於何月芬所為並不知情，伊自89、90年
    之後，即常居加拿大，並未參與上開互助會事務等語。查被
    告於檢察官起訴所指前揭涉犯行使偽造準私文書、詐欺取財
    之時點即92年3月、93年8月該次之開標日15日，均不在國內
    ，此有被告入出境查詢結果在卷可稽（見94年度偵字第1777
    3號卷第3頁）。又證人乙○○於原審審理時證稱：「（你有
    無參加過開標過程？）沒有」、「（你如何知道每次標會的
    情形？）有時候何月芬，有時候甲○○會打電話告訴我標金
    多少，我就會匯款給何月芬或甲○○的戶頭」、「（提示95
    年度偵緝字第2849號卷第69頁互助會）我都沒有得標。何月
    芬有給我一張我都沒有得標的會單，上面的紀錄是我聽何月
    芬打電話告訴我而紀錄的」、「（是何人告訴你要匯款到哪
    個帳戶？）大部分都是何月芬告訴我的」、「（甲○○有無
    告訴你要匯款到哪個帳戶？）我不記得」、「（為何剛剛稱
    ：甲○○有曾經告訴你要匯款到哪個戶頭？為何前後矛盾？
    ）印象中應該有甲○○有時候會打電話給我，但是不記得是
    哪一次」、「（到底有沒有？）有。不然我不會匯款到他的
    戶頭」等語（見原審卷一第208頁反面至第209頁反面），是
    依證人乙○○上開所證，會單係何月芬所給，會單上有無得
    標之紀錄係何月芬告訴伊，伊再記載於其上，至被告是否曾
    以電話連絡告訴伊匯款到何戶頭，證人此部分證詞前後不一
    ，尚有可疑。且依告訴人所提出之匯款資料26紙，其中有24
    紙係存入被告上開帳戶，僅2紙係匯款至何月芬帳戶，足見
    會金大部分均匯入被告上開帳戶，如係被告要求告訴人匯入
    該帳戶，則其次數不只1次，證人記憶應不至於如此模糊。
    再參酌證人乙○○於93年12月9日警詢時證稱：「我與何月
    芬於78年間在台北市中山區晴光市場開服飾店認識，她是我
    服飾店的鄰居，同樣也是經營服飾店。於91年7月15日起，
    何月芬向我招攬加入互助會，會錢為3萬元，每月15日起標
    ，我參加二會，每月均有依標會應繳金額匯款給何月芬」等
    語（見94年度偵字第14467號卷第29頁），並未提到被告參
    與招會、收取會金，是綜合證人乙○○之全部證詞及卷附匯
    款資料，可認被告應無打電話要告訴人匯款之事。按告訴人
    之指訴，係以使被告判罪處刑為目的，故多作不利於被告之
    陳述，自不得以其指訴為被告犯罪之唯一證據，最高法院84
    年度台上字第5368號判決可資參酌，再證人丙○○於原審審
    理時證稱：「（你是否曾經參與開標過程？）沒有」、「（
    如何知悉每次開標的結果？）開標結果是我姐姐乙○○告訴
    我的，乙○○有時候叫我打電話給何月芬」、「（你是否有
    見過何月芬或甲○○？）有。但是不熟」、「（你參加的互
    助會其會首是何人？）何月芬。何月芬曾經到我公司收會款
    」、「（你有無與甲○○接觸過？）以前我姐姐開服飾店在
    何月芬店的隔壁，我在我姐姐的店幫忙時，有看過甲○○，
    他在服飾店與他太太一起顧店」、「（你互助會會款都是支
    付給何人？）曾經何月芬來收過，有時候我託我姐姐乙○○
    一起匯款，我只是給錢，我知道有匯到甲○○的帳戶」、「
    （這個會你有無看過甲○○或是聽過甲○○提起標金？）沒
    有」等語（見原審卷一第211頁至第212頁反面），是證人丙○○之證詞亦僅能證明曾匯會金至被告上開帳戶。證人即該
    互助會之會員許小慧於原審審理時證述：「（何人邀約妳參
    加該互助會？）郭少玲介紹」、「（在該互助會多次開標，
    你是否有去參加？）我沒有去．．．」、「（你說前面都沒
    有去標，如何得知開標結果？）何月芬會打電話告訴我，有
    時郭少玲也會說，我不認識何月芬，是郭少玲介紹的」、「
    （得知開標以後，如何給付會金？）應該是匯到他的戶頭，
    我都是委託鄭雪華負責匯款或開支票，詳細如何付款我不知
    道」、「（在起會及標會的整個過程當中，有無與甲○○接
    觸過？）我沒有」、「這個互助會是郭少玲來介紹的，是何
    月芬起會．．．」等語（見原審卷二第45頁正、反面），另
    證人即會員林鶯鶯亦證稱：「．．．我們都是在農安街何月
    芬與甲○○的店裡面開標，我大部分都會去，因為我們還有
    活會在」、「（這個會，何人是會首？）何月芬向我招會的
    」、「（你參加這麼多次開標，甲○○有無參與過？）甲○○有在場很多次，但沒有參與互助會的開標。甲○○在場都
    是與我們聊天，排標單都是何月芬在作，開標也是何月芬，
    確認何人得標也是何月芬．．．」等語（見原審卷一第213
    至214頁），益證該互助會係何月芬所招，被告並未參與該
    互助會開標、決標等事宜。至證人林鶯鶯雖證稱：「（你們
    在偵查中稱甲○○會開車送何月芬到我家送得標的會錢，是
    否如此？）是。有到過我家一次，當時是甲○○開車，當時
    他們沒有上樓，是何月芬及甲○○在車上等我下樓拿錢，當
    時是何月芬開口跟我說錢的事情」等語（見原審卷一第214
    頁），然尚難僅憑被告曾開車載何月芬向林鶯鶯收取會金，
    即認被告與何月芬有詐欺、偽造文書之共同犯意聯絡。被告
    於93年9月7日所書立之保證書係內容由告訴人乙○○所擬，
    交由被告簽名等情，業據證人乙○○於原審審理時證述綦詳
    （見原審卷一第209頁反面至第210頁反面），該保證書記載
    「何月芬前於民國91年7月15日邀乙○○及丙○○成立互助
    會（詳附件），迄今已向乙○○及丙○○收取會錢共計新台
    幣貳佰參拾肆萬元整（前開款項已匯入本人合作金庫延平支
    庫帳戶（帳號：000000000000）或交付本人），茲因何月芬
    已無力清償，本人除承認收取上開金額無誤外，並願就何月
    芬積欠上開債務擔任連帶保證人，負連帶清償之責，恐空口
    無憑，特立此書為證」，亦有該保證書影本（見94年度偵字
    第14467號卷第16頁）附卷可憑，則上開互助會係何月芬個
    人所召集一節，甚為明確。另證人郭少玲於原審審理時證稱
    伊並未參與上開互助會一節（見原審卷第206頁反面），是
    其所證述被告均未參與互助會，即與本件無關，且亦難佐為
    不利於被告之證據。而被告上開帳戶雖交由何月芬使用，以
    供會員匯款會金，然單以此項事實推論被告共同詐騙會員會
    金，尚與論理法則未合。再被告雖與何月芬係夫妻，惟亦不
    能以夫妻關係即推論被告對於何月芬之作為均知悉而有所參
    與。另參酌被告於92年3月、93年8月之開標日均不在國內，
    無從進行開標、決標事宜，業如前述，是綜合上開全部證據
    ，均無法證明被告與何月芬有何詐欺、偽造文書之犯意聯絡
    及行為分擔。綜上，依公訴人所舉各項證據無法證明被告有
    為上開之犯行，此外，復查無其他積極證據足以證明，揆諸
    上開法條及判例意旨，本件不能證明被告犯罪，自應為被告
    無罪之諭知。
三、原審經審理結果，認無其他積極證據足資證明被告有公訴人
    所指之前開犯行，而為被告無罪之諭知，尚無不合，公訴人
    上訴指謫原判決不當為無理由，應予駁回。
據上論斷，應依刑事訴訟法第368條，判決如主文。
本案經檢察官周志榮到庭執行職務。
中    華    民    國    98    年    3     月    17    日
                  刑事第九庭  審判長法  官  陳貽男
                                    法  官  周盈文
                                    法  官  許宗和
以上正本證明與原本無異。
檢察官如不服本判決，應於收受送達後10日內向本院提出上訴書
狀，其未敘述上訴之理由者並得於提起上訴後10日內向本院補提
理由書（均須按他造當事人之人數附繕本）「切勿逕送上級法院
」。
                                    書記官  林淑貞
中    華    民    國    98    年    3     月    24    日


司法院資訊處製作；財團法人民間司法改革基金會備份。
